【裁判字號】    96,訴,1907
【裁判日期】    970606
【裁判案由】    給付服務報酬
【裁判全文】
臺灣桃園地方法院民事判決              96年度訴字第1907號
原      告  信義房屋仲介股份有限公司
法定代理人  乙○○
訴訟代理人  甲○○
被      告  丙○○
訴訟代理人  許啟龍  律師
上列當事人間請求給付服務報酬事件，於民國97年5月23日言詞
辯論終結，本院判決如下：
    主    文
原告之訴及假執行之聲請均駁回。
訴訟費用由原告負擔。
    事實及理由
一、原告主張：被告委託訴外人莊秀鳳為代理人，委託原告銷售
    桃園縣中壢市○○段132 、133 地號之2 筆土地（下稱系爭
    土地），兩造於民國96年8 月18日簽立土地買賣仲介一般委
    託書，委託期間自96年8 月18日至同年10月18日止，委託總
    價額為新台幣（下同）33,074,000元，仲介服務報酬為買賣
    成交價格之4%。原告於96年9 月3 日尋得訴外人即買方閻明
    傑，閻明傑與原告簽訂買賣斡旋金契約書（下稱系爭斡旋金
    契約），約定願以2,876 萬元向被告買受系爭土地，並交付
    付款銀行為合作金庫銀行、發票人趙德明、面額15萬元、到
    期日96年9 月30日之支票1 紙予原告作為斡旋金（下稱斡旋
    金支票）；被告代理人莊秀鳳亦於96年9 月5 日在系爭斡旋
    金契約書簽名表示同意出售，成交價格為2,876 萬元，系爭
    土地之買賣契約即因雙方意思表示合致而成立（下稱系爭買
    賣契約），並約定於96年9 月9 日簽立系爭土地之不動產買
    賣合約書。詎料被告提前於96年9 月6 日與閻明傑至信義房
    屋代書處簽立不動產買賣協議書，因被告遲到及未備妥土地
    權狀正本及印明等簽約文件予信義代書，致該次簽約手續未
    能完成，而於96年9 月9 日被告未再出面簽立不動產買賣合
    約書，致該土地買賣延宕，經閻明傑分別於96年9 月17 日
    及96年9 月19日以中壢普仁郵局第321 號及第323 號存證信
    函依法向被告為催告並解除系爭土地之買賣契約，是系爭買
    賣契約未能簽立本約，顯可歸責於被告；縱認系爭買賣契約
    尚未成立，亦係可歸責於被告。爰按民法第518 條第1 項居
    間服務報酬請求權、系爭仲介委託書第4 條第5 項第3 款「
    甲方（即被告）與買方成立買賣契約後，因可歸責於甲方之
    事由致無法繼續履約（或簽立本約）者，視為乙方（即原告
    ）已完成居間仲介之義務，甲方應一次給付全額服務報酬」
    及第6 條第2 項第3 款「乙方（即原告）依本委託條件尋得
    買方，並於甲方（即被告）簽認斡旋金轉為定金（或簽認買
    賣要約書）後，若買賣契約未簽訂係可歸責於甲方者，由甲
    方加倍返還定金予買方；且乙方受託任務視為履行完成，甲
    方同時應給付該成交價額的4%服務報酬全額予乙方」之約定
    ，提起本訴訟，並聲明：(一)被告應給付原告1,150,400 元，
    及自本訴狀送達之翌日起至清償日止按年息百分之5 計算之
    利息；(二)願供擔保，請准宣告假執行。
二、被告則以：被告並未收受閻明傑支付之斡旋金支票，且斡旋
    金契約係要物契約，依該斡旋金支票所載之發票日為96年9
    月30日，而被告係於96年9 月3 日在系爭斡旋金契約上簽名
    ，簽名當時該斡旋金支票仍無法兌現，是系爭斡旋金契約尚
    未成立，斡旋金契約既未成立，被告與閻明傑間就系爭買賣
    契約自未達成合意；又雖雙方曾於96年9 月6 日在信義房屋
    中壢環北店洽談簽立不動產買賣契約書等事宜，惟被告當場
    發現閻明傑未能依系爭斡旋金契約約定「以現金、銀行本票
    或當日即期支票」支付700 萬元之頭期款，且亦未能提出如
    何支付2 期款及尾款之方式，雙方因之並未簽立買賣契約，
    因系爭買賣契約尚未成立；被告與閻明傑並無另行約定96年
    9 月9 日於信義代書處簽訂契約，且系爭斡旋金契約縱成立
    生效，有效期限至96年9 月8 日24時即失效，逾該時間買賣
    雙方即不受系爭斡旋金契約之拘束，是原告請求被告應給付
    服務報酬為無理由。並聲明：(一)原告之訴及假執行之聲請均
    駁回；(二)如受不利之判決，願供擔保，請准宣告免為假執行
    。
三、兩造不爭執事項：
  (一)兩造於96年8月18日簽立土地買賣仲介一般委託書，被告委
    託原告銷售系爭土地，委託期間自96年8月18日至同年10月
    18日止。
  (二)原告於96年9 月3 日尋得買方閻明傑，願以2,876 萬元向被
    告買受系爭土地，被告代理人莊秀鳳亦於96年9 月5 日於買
    賣斡旋金契約書簽名。
  (三)被告未收受買方閻明傑交付之斡旋金面額15萬元支票。
  (四)買方提出付款銀行合作金庫銀行、發票人趙德明、面額15萬
    元、到期日96年9 月30日之支票1 紙由原告收受作為斡旋金
    。
  (五)於96年9 月6 日兩造及訴外人閻明傑於信義房屋中壢店洽談
    合約事宜。
四、本件經兩造協議並簡化爭點如下：
  (一)系爭斡旋金契約是否有效？即被告於系爭斡旋金上之簽名是
    否生與買方訂立買賣預約之效力？
  (二)系爭買賣契約是否成立？如未成立，被告就買賣契約未成立
    ，是否有可歸責之事由？
  (三)原告請求服務報酬，是否有理由？
五、得心證之理由：
  本件原告主張被告委託原告銷售系爭土地，並簽立土地買賣仲
  介委託書，嗣原告於約定期間內尋得買主閻明傑，雙方簽訂系
  爭斡旋金契約，買方並交付面額15萬元支票乙紙予原告作為斡
  旋金；被告代理人莊秀鳳亦在系爭斡旋金契約書簽名表示同意
  出售，系爭土地之買賣契約即因雙方意思表示合致而成立。嗣
  因可歸責於被告之事由致未能簽立系爭賣賣契約，爰依民法第
  518 條第1 項居間服務報酬請求權規定、系爭仲介委託書第4
  條第5 項第3 款約定，提起本件訴訟，請求被告給付報酬等語
  ；惟為被告所否認，並以前揭情詞置辯。茲依兩造協議之爭點
  分述如下：
  (一)系爭斡旋金契約是否有效？
  1.按「斡旋金」係指不動產買方所欲承購之買賣條件未達賣方
    委賣之條件時，買方為表示其購買之誠意，乃交付一定金額
    之金錢或替代物予仲介業者作為斡旋之用，委託仲介業者代
    其向賣方洽談、斡旋買賣條件。是斡旋金契約之當事人為買
    方與仲介業者，而斡旋金契約之成立，係以買方交付一定金
    額之金錢或替代物予仲介業者作為斡旋金為其要件。參以原
    告與買方即訴外人閻明傑所簽訂之系爭斡旋金契約注意事項
    第2 項關於「斡旋金契約，主要內容包括」欄第2 點亦載明
    ：「買方如係選擇簽訂斡旋金契約即須交付本公司斡旋金，
    當賣方承諾時，斡旋金轉為定金，由本公司代為轉交予賣方
    簽收，買賣本約生效。」等語（參本院卷第12頁），以及系
    爭土地買賣斡旋金契約第參條亦約明：「本契約經賣方簽（
    章）同意買方承購條件時，信義房屋即得全權代理買方將斡
    旋金充為定金交付予賣方，此契約即自動視為定金收據，買
    方絕無異議。」等語（參本院卷第13），依前揭約定內容觀
    之，堪認係約明斡旋金在一定條件成就時轉為定金之要物性
    約定，是系爭斡旋金契約應屬要物契約無疑。
  2.如前述知，系爭斡旋金契約注意事項第2 項第2 點約定斡旋
    金於賣方承諾時，即轉為定金，由仲介公司即原告代為轉交
    予賣方即被告簽收，是斡旋金有於一定條件成就時轉為定金
    交付予賣方之功能。又定金契約屬要物契約，按支票雖係有
    價證券，惟其本身係不代替物，原不能充作定金，故當事人
    之一方交付遠期支票予他方，充作定金，雙方必均有代物清
    償之意思，契約始視為成立。至將來支票不兌現，乃另一問
    題，不影響定金之效力（71年3 月13日司法院第1 期司法業
    務研究會參照）。是本件買方閻明傑以到期日為96年9 月30
    日之系爭遠期支票交付予原告充作幹旋金，惟原告與閻傑間
    是否均有代物清償之意思未明，亦未見原告舉證以明其說，
    是系爭斡旋金契約因未具備要物性而尚未成立生效。
  (二)系爭買賣契約是否成立？如未成立，被告就買賣契約未成立
    ，是否有可歸責之事由？
  1.按買賣契約當事人就標的物及其價金互相同意，買賣契約即
    為成立，民法第345 條第2 項固有明文。然該條所謂標的物
    及價金，非僅謂當事人就買賣契約標的物及價金之特定而言
    ，尚應包括當事人對標的物交付、所有權移轉登記時期、價
    金之給付方式等在內，若當事人於買賣契約協商斡旋之過程
    中，雖就買賣標的物及價金為約定，惟就其餘具體內容，例
    如付款方法、所有權移轉登記時期、標的物交付等事項，均
    未約定，且無法達成合意，自難認買賣雙方就買賣契約之必
    要之點已有互相同意。又不動產之買賣，除標的物及其價金
    ，當事人須互相同意外，尚涉及付款方法、稅負、點交、費
    用及違約等重要事項。買賣預約，固非不得就標的物及其價
    金，或其他事項之範圍先為擬定，作為將來訂立本約之張本
    ，惟預約與本約究非同一，其內容未必盡同，通常均由當事
    人就預約所擬定之範圍進行商議，於獲得具體之結論後，再
    據以訂立本約。買賣預約，雖非不得就標的物及價金等項先
    擬定，以作為訂立本約之張本，究不能因此即認買賣契約業
    已成立（最高法院93年度台上字第441 號判決、最高法院79
    年台上字第1357號判決、80年台上字第1883號判決要旨參照
    ）。
  2.查系爭斡旋金契約之當事人為仲介公司即原告與買方，且系
    爭斡旋金契約尚未成立生效，均已如前述。系爭斡旋金契約
    既未成立生效，原告據以主張被告代理人莊秀鳳於96年9 月
    5 日在系爭斡旋金契約書簽名表示同意出售，成交價格為2,
    876 萬元，系爭土地之買賣契約即因雙方意思表示合致而成
    立乙節，即無足採。又認縱被告代理人莊秀鳳於系爭斡旋金
    契約書簽名係屬同意閻明傑提出之承買價格，揆諸前揭說明
    ，不動產之買賣，除標的物及其價金，當事人須互相同意外
    ，尚涉及付款方法、稅負、點交、費用及違約等重要事項，
    是被告與閻明傑僅就價金有合意，尚不足解為系爭買賣契約
    已成立，況系爭斡旋金契約注意事項第2 項關於「斡旋金契
    約之主要內容」欄第2 點有「…當賣方承諾時，斡旋金轉為
    定金，由本公司代為轉交予賣方簽收，買賣本約生效。」之
    約定，且民法第248 條亦有「訂約當事人之一方，由他方受
    有定金時，推定其契約成立」之明文，本件原告既未交付系
    爭斡旋金支票予被告，此為兩造所不爭執者，且被告關於價
    金支付之方式與閻明傑間亦未達成合意，尚難認為系爭買賣
    契約已成立，更遑論閻明傑交予原告之斡旋金支票係屬遠期
    支票，於原告主張契約成立時，票載到期日尚未屆至，殊無
    將之作為定金交付予被告之可能亦明。
  3.是以，系爭買賣契約未成立之原因係因被告與閻明傑間就系
    爭買賣契約必要之點未達成合意，且閻明傑提出得轉為定金
    之用之斡旋金支票為遠期支票，未能符合系爭買賣契約成立
    交付定金之要件，是系爭契約未成立，應不可歸責於被告。
  (三)原告請求服務報酬，是否有理由？
    系爭斡旋金契約及系爭買賣契約均未成立，且系爭買賣契約
    未成立不可歸責於被告，已如前述，是原告請求被告給付服
    務報酬，為無理由。
五、綜上所述，原告依民法第518條第1項居間服務報酬請求權及
    系爭仲介委託書之約定，請求被告應給付原告1,150,400 元
    及自本訴狀送達之翌日起至清償日止，按年息百分之5 計算
    之利息，即無理由，應予駁回。又原告之訴既經駁回，則其
    假執行之聲請即失所附麗，應併予駁回。
六、本件事證已臻明確，兩造其餘主張、陳述及所提證據，經審
    酌與本院前揭判斷不生影響，毋庸再予一一論斷，併此敘明
    。
七、據上論結，本件原告之訴為無理由，依民事訴訟法第78條，
    判決如主文。
中    華    民    國    97    年     6    月     6    日
                  民事第三庭    法  官  汪智陽
以上正本證明與原本無異。
如對本判決上訴，須於判決送達後20日內向本院提出上訴狀。
                                書記官  林君燕
中    華    民    國    97    年     6    月     6    日


司法院資訊處製作；財團法人民間司法改革基金會備份。
